【裁判字號】    98,訴,515
【裁判日期】    981215
【裁判案由】    政府採購法
【裁判全文】
高雄高等行政法院判決
                                       98年度訴字第515號
                                 民國98年12月1日辯論終結
原      告  詹世鴻即詹世鴻建築師事務所
訴訟代理人  盧世欽  律師
被      告  澎湖縣政府
代  表  人  甲○○  縣長
訴訟代理人  乙○○
上列當事人間政府採購法事件，原告不服行政院公共工程委員會
中華民國98年6月12日訴0000000採購申訴審議判斷，提起行政訴
訟，本院判決如下：
    主  文
原告之訴駁回。
訴訟費用由原告負擔。
    事實及理由
一、事實概要︰
    緣原告參與被告所辦理「湖西鄉紅羅村廟前廣場工程委託設
    計監造」（下稱系爭工程）採購案，因不服被告民國97年8
    月11日府旅景字第0971800716號函通知將依政府採購法第10
    1條第1項第4款刊登政府採購公報，提出異議，復不服被告
    以97年9月9日府旅景字第0970042158號函維持原處分，並認
    原告亦有政府採購法第101條第1項第5款情事之異議處理結
    果，向行政院公共工程委員會（下稱工程委員會）提出申訴
    ，經工程委員會審議判斷以「被告認原告有政府採購法第10
    1條第1項第5款規定之情事，雖有未洽，但被告以原告有同
    條項第4款規定之情事，通知將予刊登政府採購公報，於法
    有據」為由，駁回原告之申訴，原告遂提起本件行政訴訟。
二、本件原告主張︰
（一）被告訂約時要求原告所提供之「投標廠商聲明書」，確有
      勾選錯誤情形，惟原告於勾選之時，實不知於96年4月13
      日辦理議價手續之前2天，已被公告停權。但原告確無偽
      造、變造文件情事，不符合被告所引用政府採購法第101
      條第1項第4款之規定，而應屬第50條第1項第6款及第2項
      所規定之情形。
（二）原告係於93年2月25日與交通部觀光局澎湖國家風景區管
      理處（下稱澎湖管理處）訂有「馬公、湖西、白沙、西嶼
      遊憩區服務設施工程委託設計及監造」契約書，執行年度
      自93年起至96年止。被告因民眾陳情之故，於96年3月26
      日以府旅景字第0961800226號函向澎湖管理處要求接續辦
      理系爭工程（含規劃設計），並概估總經費約新台幣（下
      同）800萬元整。澎湖管理處乃於96年3月28日以觀澎工字
      第0960001219號函，同意依被告之要求核撥經費720萬元
      ，並移交原告已完成之初期設計修正及期中報告予被告。
      被告遂於96年4月12日以府景字第0961800272號函，通知
      原告於96年4月13日攜帶證件辦理議價手續。原告於是攜
      帶「台北市建築師開業證書」、「建築師證書」及「繳稅
      證明」辦理被告主持之系爭工程技術服務工作議價換約手
      續；並於96年4月20日完成系爭工程服務契約書。原告係
      被動配合被告行政程序之「換約」，並無參與投標及為決
      標對象之事實，因被告議價之工作本來就是原告原承攬契
      約之ㄧ部，應視為契約之延續，此可由議價紀錄備註「本
      委託服務採購係依照中央機關未達公告金額採購招標辦法
      第2條第1項第2款，即符合採購法第22條第1項第16款屬個
      案考量，因有時效上之需要，簽准逕洽廠商採限制性招標
      議價」之記載得知。況原告換約後工程經費已由原澎湖管
      理處契約之1,500萬元，縮減為被告編列之750萬元，服務
      費用實際損失達30餘萬元，已深受其害，並未因配合換約
      而有獲利之情形。
（三）政府採購法第101條第1項第4款所規定之「偽造」、「變
      造」，因違反效果攸關廠商權益甚鉅，自不宜擴張解釋其
      定義範圍，故原審議決定理由引用工程委員會94年1月20
      日工程企字第09400024600號函文內容，已有未妥。且上
      揭規定之偽造及變造定義，應與刑法之偽造、變造定義相
      同。從而，原告之勾選縱有錯誤，亦係有權限之人所製作
      之文書，應不該當偽造、變造之構成要件等情，並聲明求
      為判決撤銷審議判斷、異議決定及原處分。
三、被告則以︰
（一）原告於96年1月30日起至97年1月30日止，為政府採購公報
      刊登之拒絕往來廠商，依政府採購法第103條規定，不得
      參加投標或作為決標對象或分包廠商。惟原告於96年4月
      13日提供不實之「投標廠商聲明書」，參與被告系爭工程
      技術服務工作議價並為決標對象。原告所提供之「投標廠
      商聲明書」為服務契約書之一部分，履約期間未見原告提
      出說明。原告以「勾選錯誤」「於勾選之時，實不知於96
      年4月13日辦理議價手續之前2天，已被公告停權」之說詞
      ，顯難採信，明顯有政府採購法第101條第1項第4款規定
      之情事。
（二）依工程委員會94年1月20日工程企字第09400024600號函釋
      意旨：「．．．說明二：本法第101條第1項．．．第4款
      有關『偽造、變造』之定義，應依本法之立法意旨認定，
      例如，以廠商自己名義所製作之文書，然與真實不符者，
      雖為有權限之人所製作，非刑法上之偽造、變造，仍違反
      本法；又如，廠商所檢送或出具之文書，雖非以其自己名
      義所製作，然係其為不實之陳述或提供不實之資料，致使
      公務員或從事業務之人，登載於職務上所掌之公文書或業
      務上作成之文書者，亦違反本法。．．．。」可知，原告
      受停權處分期間參與系爭工程採購案之議價招標程序，並
      於投標文件「投標廠商聲明書」第9項聲明事項：「本廠
      商或分包廠商是政府採購法第103條第1項及同法施行細則
      第38條第1項所規定之不得參加投標或作為決標對象或分
      包廠商之廠商。」勾選「否」，符合政府採購法第101條
      第1項第4款「偽造、變造投標相關文件」之情形等語，資
      為抗辯，並聲明求為判決駁回原告之訴。
四、上揭事實概要欄之事實，業經兩造分別陳明在卷，並有被告
    97年8月11日府旅景字第0971800716號函、97年9月9日府旅
    景字第0970042518號函及工程委員會審議判斷書等附卷可稽
    ，應堪認定。本件兩造爭點為原告在系爭採購案之投標文件
    「投標廠商聲明書」第9項聲明事項「本廠商分包廠商是採
    購法第103條第1項及採購法施行細則第38條第1項所規定之
    不得參加投標或作為決標對象或分包廠商之廠商」勾選「否
    」，是否違反政府採購法第101條第1項第4款之規定，此為
    兩造爭執所在。經查:
（一）按「為建立政府採購制度，依公平、公開之採購程序，提
      升採購效率與功能，確保採購品質，爰制定本法。」「機
      關辦理採購，發現廠商有下列情形之一，應將其事實及理
      由通知廠商，並附記如未提出異議者，將刊登政府採購公
      報：．．．4.偽造、變造投標、契約或履約相關文件者。
      」為政府採購法第1條、第101條第1項第4款所明定。查政
      府採購法之立法目的，在建立政府採購制度並確保採購品
      質，其著重者為訂約公平性及確實依約履行，則其行政制
      裁應實現此行政目標，此與純然建立在社會倫理非難基礎
      之刑法不完全相同，因此以刑事制裁之可非難性立場所建
      立之規定，在行政制裁自不能完全適用。再者，無論有權
      製作文件者自行偽造、變造投標、契約及履約文件之內容
      ，或無權製作文件者偽造、變造上開文件情形，均有礙確
      保採購品質及依約履行目的之實現，是首揭政府採購法第
      101條第1項第4款所稱偽造、變造投標、契約或履約相關
      文件者，自包括兩者在內。此與刑法認定偽造、變造要件
      係「偽造文書係指無制作權之人冒用他人名義而制作該文
      書之行為，若以自己名義作成之文書，雖登載不實，無論
      是否足生損害於他人，只屬虛妄行為，不能構成偽造文書
      之罪；另所謂變造文件，係指無制作權者，就他人所制作
      之真正文書，加以改造而變更其內容之謂。」之見解顯不
      相侔。此參工程委員會94年1月20日工程企字第094000246
      00號函釋意旨：「．．．2.本法第101條第1項第2款及第4
      款有關『偽造、變造』之定義，應依本法之立法意旨認定
      ，例如，以廠商自己名義所製作之文書，然與真實不符者
      ，雖為有權限之人所製作，非刑法上之偽造、變造，仍違
      反本法；．．．。」等語，同認斯旨。又該函係工程委員
      會基於主管機關之職權，對於政府採購法第101條第1項第
      2款及第4款「偽造、變造」之定義所為之釋示，核符該規
      定之意旨，並為確保採購品質所必要，並無牴觸上級機關
      之命令或違反法律保留原則，最高行政法院96年度判字第
      887號判決同此見解，並以該函釋係闡述法規原意，應予
      適用，本院自得予以援用。
（二）經查，原告前承攬桃園縣楊梅鎮公所（下稱楊梅鎮公所）
      所屬鎮立托兒所新建辦公廳舍及景觀規劃等工程，因可歸
      責於原告之事由，致延誤履約期限，情節重大，楊梅鎮公
      所遂於96年1月30日將原告刊登於政府採購公報，並自96
      年1月30日起至97年1月30日止列為拒絕往來廠商，原告自
      不能於上揭期間參加投標或作為決標對象或分包廠商，惟
      原告仍於96年4月13日以本件投標文件「投標廠商聲明書
      」第9項聲明事項「本廠商或分包廠商是採購法第103條第
      1項及採購法施行細則第38條第1項規定之不得參加投標或
      作為決標對象或分包廠商之廠商」勾選「否」，參與系爭
      採購案之議價與決標乙節，此有楊梅鎮公所96年1月30日
      拒絕往來廠商名單公告、本件投標廠商聲明書附卷足稽。
      揆諸前揭說明，原告顯係填載不實之事項於投標文件，以
      參加系爭工程採購案，自符合政府採購法第101條第1項第
      4款規定之要件。另政府採購法第50條第1項所規定之要件
      ，與同法第101條第1項所規定之要件，非屬不得併存，此
      觀諸各條項之規定自明。是本件雖亦符合政府採購法第50
      條第1項第6款及第2項所規定之要件，然並不因此即可認
      其不符合政府採購法第101條第1項第4款規定之要件。是
      原告所稱本件不符合被告所引用政府採購法第101條第1項
      第4款之規定，而應屬第50條第1項第6款及第2項所規定之
      情形乙節，即非可採。另揆諸工程委員會前揭94年1月20
      日工程企字第09400024600號函釋意旨，原告前述於本件
      投標文件「投標廠商聲明書」所為內容不實之勾選行為，
      符合政府採購法第101條第1項第4款所規定之「偽造」要
      件，是原告另稱:政府採購法第101條第1項第4款所規定之
      「偽造」、「變造」，不宜擴張解釋其定義範圍，應與刑
      法之偽造、變造定義相同，從而，原告之勾選縱有錯誤，
      亦係有權限之人所製作之文書，應不該當偽造、變造之構
      成要件云云，亦不足採。
（三）次查，依卷附被告以96年3月26日府旅景字第0961800226
      號函致澎湖管理處之內容載明：「主旨：為辦理本縣湖西
      鄉紅羅村廟前廣場工程案，敬請貴處惠予同意由本府接續
      辦理並請查照惠復。．．．二、本計畫原為貴處主辦『湖
      西青螺、紅羅遊憩區服務設施工程』規劃整理紅羅廟前廣
      場及青螺虎頭山規劃全區步道及停車場等基本服務設施，
      因故停辦。經紅羅村民於縣民時間向縣長陳情，廣場現況
      環境雜亂景觀不佳，仍應予以整理。敬請貴處惠予支援該
      案中紅羅村工程規劃設計及工程經費，．．．。」等語，
      此有該函附於訴願卷可稽，顯見系爭工程原係澎湖管理處
      「湖西青螺、紅羅遊憩區服務設施工程」之一部，惟因澎
      湖管理處因故停辦，嗣被告乃就系爭工程另行與原告議價
      、決標與簽約，接續辦理等情，此復有兩造所簽訂之系爭
      工程服務契約書影本附於訴願卷可憑，是系爭工程採購案
      自非澎湖管理處「湖西青螺、紅羅遊憩區服務設施工程」
      採購案之延續或換約，而係原告與被告間獨立簽訂之採購
      案，並無疑義。另前述系爭工程服務契約書之議價紀錄備
      註欄雖載有：「本委託服務採購係依照中央機關未達公告
      金額採購招標辦法第2條第1項第2款，即符合採購法第22
      條第1項第16款屬個案考量，因有時效上之需要，簽准逕
      洽廠商採限制性招標議價。」等語，亦僅註明系爭工程採
      購案係經主管機關認定得採限制性招標之原因，非可據此
      認定系爭工程採購案為原告與澎湖管理處於93年2月25日
      所訂「馬公、湖西、白沙、西嶼遊憩區服務設施工程委託
      設計及監造」原承攬契約之一部。是原告主張其完全被動
      配合被告行政程序之換約，並無參與投標及為決標對象之
      事實，因被告議價之工作本來就是原告原承攬契約之一部
      ，應視為契約之延續云云，仍無足取。
五、綜上所述，原告填載不實事實於投標文件，被告依政府採購
    法第101條第1項第4款規定，認定原告為不良廠商刊登政府
    採購公報之處分，揆諸首開規定，並無違誤；申訴審議判斷
    維持原異議處理結果，亦無不合；原告起訴意旨，求為撤銷
    ，為無理由，應予駁回。又本件事證已臻明確，兩造其餘主
    張攻擊防禦方法核與本件判決結果無所影響，爰不一一贅述
    ，併此敘明。
六、據上論結，本件原告之訴為無理由，依行政訴訟法第98條第
    1項前段，判決如主文。
中    華    民    國    98    年    12    月    15    日
             高雄高等行政法院第四庭
                         審判長法官  呂  佳  徵
                               法官  蘇  秋  津
                               法官  林  勇  奮
以上正本係照原本作成。
如不服本判決，應於判決送達後20日內向本院提出上訴書狀，其
未表明上訴理由者，應於提起上訴後20日內向本院提出上訴理由
書（須按對造人數附繕本）；如於本判決宣示或公告後送達前提
起上訴者，應於判決送達後20日內補提上訴理由書（須附繕本）
。未表明上訴理由者，逕以裁定駁回。
中    華    民    國    98    年    12    月    15    日
                             書記官  林  幸  怡


司法院資訊處製作；財團法人民間司法改革基金會備份。
